【裁判字號】    89,訴,335
【裁判日期】    901031
【裁判案由】    偽造有價證券等
【裁判全文】
臺灣新竹地方法院刑事判決                          八十九年度訴字第三三五號
    公  訴  人  臺灣新竹地方法院檢察署檢察官
    被      告  庚○○
                丙○○
    共      同
    選任辯護人  徐國楨律師
                曾能煜律師
右列被告等因偽造有價證券等案件，經檢察官提起公訴（八十九年度偵緝字第一三六
、一三七號、八十九年度偵字第一九九六號），本院判決如左：
    主  文
庚○○共同意圖供行使之用，而偽造有價證券，處有期徒刑壹年捌月。如附件一所示
本票正本共同發票人欄位偽造之「己○○」簽名、印文各壹枚；如附件二所示附條件
買賣合約書上乙方連帶保證人欄位、車主與保證人對保簽章欄位偽造之「己○○」簽
名共貳枚、印文共貳枚，及聲明書保證人欄位偽造之「己○○」簽名、印文各壹枚，
均沒收。
丙○○共同意圖供行使之用，而偽造有價證券，處有期徒刑壹年捌月，緩刑肆年。如
附件一所示本票正本共同發票人欄位偽造之「己○○」簽名、印文各壹枚；如附件二
所示附條件買賣合約書上乙方連帶保證人欄位、車主與保證人對保簽章欄位偽造之「
己○○」簽名共貳枚、印文共貳枚，及聲明書保證人欄位偽造之「己○○」簽名、印
文各壹枚，均沒收。
庚○○、丙○○被訴詐欺部分，均無罪。
    事  實
一、緣庚○○與丙○○係夫妻關係，二人於民國八十七年間向福灣企業股份有限公司
    （下稱福灣公司）購買福特六和廠牌、一九九八年份、車號Ｑ八─二八一五號自
    小客車一部，亟需保證人擔保購車，二人竟基於偽造有價證券、偽造文書之犯意
    聯絡，在不詳時間偽造己○○之印章一個，嗣於八十七年七月三十一日在其位於
    苗栗縣頭份鎮上埔里松林新村十七鄰三九號住處內，共同意圖供行使之用，在福
    灣公司業務員辛○○所提出之面額新臺幣（下同）五十萬元本票（如附件一）上
    ，在共同發票人欄位下偽造「己○○」簽名一枚、加蓋上開偽刻「己○○」印章
    之印文一枚，虛偽填載己○○為該本票之共同發票人；繼而在辛○○所提出之附
    條件買賣合約書上乙方連帶保證人欄位、車主與保證人對保簽章欄位及聲明書（
    如附件二）之保證人欄位下，偽造「己○○」簽名各一枚、加蓋上開偽刻「己○○」印章之印文各一枚，虛偽表示己○○擔任庚○○購車之保證人之意思，並同
    時向辛○○行使該本票、附條件買賣合約書、聲明書俾達到購車目的，足以生損
    害於己○○及福灣公司。
二、案經己○○訴請臺灣新竹地方法院檢察署檢察官偵查起訴。
    理    由
壹、有罪部分：
一、訊據被告庚○○、丙○○二人固坦承於前揭時地，向福灣公司購買車號Ｑ八─二
    八一五號自小客車一部，並交付以己○○為共同發票人之本票、為保證人之附條
    件買賣合約書、聲明書予辛○○，惟矢口否認偽造有價證券、偽造文書犯行，辯
    稱：係己○○同意為保證人，己○○親自簽名、蓋章，當時福灣公司之業務員辛○○及己○○均在場云云。經查：
  （一）被告二人共同於前揭時地，偽以告訴人己○○名義擔任保證人購車，偽造本
        票、附條件買賣合約書、聲明書等事實，業據告訴人己○○於偵審中指述：
        未到場簽名、用印，伊不識字且寫不出自己名字，伊並無本票、附條件買賣
        合約書、聲明書上之印章、印文，迄至法院民事執行處查封伊財產，方知悉
        自己為該車之保證人等情在卷，並經證人即保管印章之丁○○○到院指陳：
        上開印文比己○○印章之印文較大等語在卷（參本院卷八十九年十二月十四
        日訊問筆錄），復有本票、附條件買賣合約書、聲明書正本、影本各一份附
        卷可稽。嗣經本院調閱告訴人己○○於八十六年九月八日向新竹縣新豐鄉戶
        政事務所申請登記之印鑑章之印文，送請內政部警政署刑事警察局鑑驗結果
        ，認上開本票、附條件買賣合約書、聲明書上「己○○」印文與印鑑證明上
        「己○○」印文不相符，有該局於九十年八月二十一日出具之刑鑑字第一七
        六六七一號鑑驗通知書在卷足憑；又觀諸告訴人己○○所提出書狀、偵訊筆
        錄及本院訊問筆錄上，其均以指印代簽名，經本院當庭諭令書寫名字，告訴
        人明確表達寫不出名字之情，此經記明筆錄在卷，本院審認告訴人上開指述
        ，應較足採信。
  （二）參以上開本票、附條件買賣合約書、聲明書係由被告二人簽立完成後交予福
        灣公司業務員辛○○，此據證人辛○○於偵審中證述歷歷，並經被告二人所
        不否認，惟據告訴人否認簽名、蓋章在卷，有如前述，顯可限定係由被告二
        人所簽載完成告訴人己○○之簽名、蓋章部分。此外，上開證人辛○○於偵
        訊中證述：「所有對保資料放彭某家，彭某再拿去給己○○簽，對保時，我
        未在場」等語（參八十九年度偵字第一九九六號第二十二頁背面）；嗣於本
        院調查中結證述：「己○○部分，庚○○向我說要到新竹載他來簽名蓋章，
        之前曾提出己○○名下之房地資料，所以我已知悉房屋保證人是己○○，庚○○出門就把本票、合約、聲明書都帶出去了，他回來時這些資料就已有了
        己○○的簽名跟蓋章。他跟我說己○○有事沒辦法來」、「（問：買車跟訂
        約過程見過己○○嗎﹖）沒有。也沒有見過他簽名蓋章」、「（問：如何相
        信這些文件上均是己○○簽名蓋章﹖）因為趕業續，庚○○說我就相信」等
        語（參本院卷九十年七月三日訊問筆錄），是被告二人所辯：己○○到場簽
        名、蓋章一節，顯屬無據，應係事後飾卸之詞，無足採信。
  （三）綜上所述，被告二人上開偽造本票、偽造文書等犯行，均堪予認定，自應依
法予以論罪科刑。
二、核被告二人所為，均係犯刑法第二百零一條之偽造有價證券罪，第二百十六條、
    第二百十條之行使偽造私文書罪。其二人偽造印章、印文及署押之行為係偽造私
    文書及偽造有價證券之階段行為；又偽造私文書之低度行為為行使偽造私文書之
    高度行為所吸收；另行使偽造有價證券之低度行為則為偽造有價證券之高度行為
    所吸收，均不另論罪。公訴人認被告二人偽造有價證券行為，陷福灣公司於錯誤
    而交付自小客車，另論以刑法第三百三十九條第一項之詐欺罪一節，本院認前開
    論科之刑法第二百零一條之偽造有價證券罪，本質上包含詐欺之性質，自不另論
    詐欺罪責，附此敘明。被告二人具有犯意聯絡及行為分擔，為共同正犯。又被告
    二人以一行為同時向辛○○行使偽造本票、偽造附條件買賣合約書、聲明書，係
    同時觸犯上開偽造有價證券罪、行使偽造私文書罪，為想像競合犯，依刑法第五
    十五條之規定，應從重之偽造有價證券罪處斷。爰審酌被告二人與告訴人己○○
    之家人戊○○、丁○○○間本有金錢借貸往來，被告二人為買車亟需保證人，而
    偽以己○○名義為本票共同發票人固屬不法，然被告庚○○亦為本票之發票人，
    認無蓄意推諉票款責任予告訴人單獨承擔，且該本票未流通於市面，並未造成經
    濟重大危害，情輕法重，若對於被告二人宣告法定最低度之刑猶有過重，其情可
    憫恕，爰依刑法第五十九條酌量減輕其刑，末審酌被告二人為夫妻關係，渠等為
    達到購車目的，所為偽造告訴人己○○簽名、蓋章次數，致告訴人己○○所受損
    害程度，暨被告二人犯後態度良好等一切情狀，分別量處如主文所示之刑。末查
    ，被告二人為夫妻關係，本院考量照顧家庭、維持家計之需，被告丙○○未曾受
    有期徒刑以上刑之宣告，有臺灣高等法院被告全國前案紀錄表在卷可按，經此教
    訓後，當知警惕，信無再犯之虞，本院認對其所宣告之刑，以暫不執行為適當，
    爰併予宣告緩刑四年，以勵自新。
三、本院卷證物袋內如附件一所示本票正本共同發票人欄位偽造之「己○○」簽名、
    印文各一枚，依刑法第二百零五條之規定宣告沒收，至該本票發票人欄位下庚○○之簽名、蓋章既屬真正，自不得就本票全部宣告沒收之，併此敘明。另本院卷
    證物袋內如附件二所示附條件買賣合約書、聲明書上偽造之「己○○」簽名三枚
    、印文三枚，均依刑法第二百十九條之規定，均併予宣告沒收。
貳、無罪部分：
一、公訴意旨另以：被告庚○○、丙○○二人於八十六年六月二十三日，向告訴人
    乙○○詐稱因經營水果生意須三十萬元周轉，並簽發共同發票人為丙○○、庚○○、面額三十萬元、到期日為同年月三十日之本票一紙交予告訴人乙○○，致告
    訴人乙○○陷於錯誤，而在新竹縣湖口鄉甘代書事務所處交付三十萬元予被告二
    人，詎本票到期後未獲付款經告訴人一再前往催討，被告二人迄今仍未還款。
    再於八十六年七月間，向告訴人戊○○詐稱因要購買房屋，須向之借款七十萬元
    ，致戊○○陷於錯誤而於八十六年十二月十二日向新竹市第三信用合作社（下稱
    三信）貸款七十萬元交予被告二人，並約定貸款之利息由其二人繳納。惟被告二
    人至八十八年五月起即停止向三信支付本息，經調解後雖同意分期清償，但迄今
    仍未清償分文。又於八十七年二月間，乘告訴人己○○之精神耗弱，將其帶至
    臺北市○○○路○段二七○號七樓之一，使己○○擔任其二人購車之保證人，向
    設於上址之雋邦企業股份有限公司（下稱雋邦公司）購買車號Ｗ五─六五七五號
    米色大貨車，藉此獲得財產上之不法利益。另又於八十七年四月三日，在新竹
    縣新豐鄉○○村○○鄰○○路○段二○○巷二二弄四之一號告訴人丁○○○之住
    處，向其詐稱因臨時周轉需要，須向其借款二萬元，並以洪玉亭（即被告丙○○
    之別名）之名義簽發借據乙紙予丁○○○，約定於八十八年二月還款，致丁○○○陷於錯誤而當場交付二萬元，幾經催討，亦至今未還，認被告二人涉犯刑法第
    三百三十九條第一項詐欺、第三百四十一條第一項準詐欺等罪嫌。
二、按犯罪事實應依證據認定之，無證據不得推定其犯罪事實；不能證明被告犯罪或
    其行為不罰者應諭知無罪之判決，刑事訴訟法第一百五十四條、第三百零一條第
    一項分別定有明文。又事實之認定，應憑證據，如未能發現相當證據，或證據不
    足以證明，自不能以推測或擬制之方法，為裁判基礎（最高法院四十年臺上字第
    八六號判例參照）；認定不利於被告之事實，須依積極證據，苟積極證據不足為
    不利於被告之事實認定時，即應為有利於被告之認定，更不必有何有利之證據（
    最高法院三十年上字第八一六號判例參照）；且認定犯罪事實，所憑之證據，無
    論直接或間接證據，其為訴訟上之證明，須於通常一般之人均不致有所懷疑，而
    得確信其為真實之程序者，始得據之為有罪之認定，倘其證明尚未達到此一程度
    ，而有合理性懷疑之存在時，即無從為有罪之認定（最高法院七十六年台上字第
    四九八六號判例參照）。又刑法第三百三十九條第一項詐欺罪之成立，以意圖為
    自己或第三人不法所有，以詐術使人將本人或第三人之物交付為要件。所謂以詐
    術使人交付，必須被詐欺人因其詐術而陷於錯誤，若其所用方法，不能認為詐術
    ，亦不致使人陷於錯誤，即不構成該罪，此為最高法院四十六年台上第二六○號
    判例可資參照。申言之，債務人若有未依約定之債務本旨履行者，於一般交易經
    驗上原因非一，舉凡因不可歸責於己之事由致不能給付，或因合法主張抗辨事由
    而拒絕給付，或因財產、信用狀況緊縮而無力給付，甚至於債之關係成立後，另
    起惡意遲延給付，皆有可能，非必出於自始無意給付之財產犯罪一端，遽以債務
    不履行之客觀結果，即率為推斷違約當事人即同時涉及詐欺犯罪，而有謀取不法
    利益可言，亦即債務人是否有詐欺之故意及施用詐術，係以行為當時為判斷時點
    ，如行為人初無詐欺之故意及施用詐術，只因嗣後情事變更，即非該當於詐欺之
    構成要件，除非被告已自白具有詐欺之犯意，或依其他積極證據足認被告確係假
    借民事違約手段從事刑事詐欺行為，始足當之，合先敘明。
三、公訴人認被告二人涉犯刑法第三百三十九條第一項詐欺、第三百四十一條第一項
    準詐欺等罪嫌，係以告訴人人乙○○、戊○○、己○○、丁○○○及借據一紙為
    其論據。訊據被告二人堅詞否認詐欺犯行，辯稱：伊等並未詐欺，係告訴人等願
    意借款等語。
四、經查：
  （一）就前揭、、、所載部分，業經被告二人於本院自承：向告訴人乙○○借款三十萬元，向告訴人戊○○借用所貸款七十萬元，以告訴人己○○擔
        任保證人購買車號Ｗ五─六五七五號米色大貨車，向告訴人丁○○○借款二
        萬元等情在卷，核與告訴人四人指述情節相符，堪認真實。
  （二）惟被告有無施用詐術致告訴人等陷於錯誤之疑義，業據告訴人乙○○於本院
        指陳：「是我兒子說我有錢先借給人家用，等明年媽祖生再還，但一直沒還
        」、「（他們如何騙你﹖）他們騙我說要買水果作生意」等語（參本院卷八
        十九年九月五日訊問筆錄），核與證人甲○○到院證述借款原因、過程相符
        屬實（參本院八十九年十月五日訊問筆錄）；另據告訴人戊○○於本院先後
        指述：「是丙○○說要買房子，身邊只有二百萬元，不，要向我週轉，八
        十六年十二月十二日我向三信貸款七十萬元，拿到現金在三信裡面就交給丙○○」、「（問：為何這樣作﹖）因為他們跟我妹婿甲○○、姐姐曹江容很
        熟，我一時心軟，借給他們」（參本院卷八十九年九月五日訊問筆錄）、「
        丙○○說貸款給他們會功德無量。我自己也莫明其妙錢為何會借錢給他們」
        等語（參本院卷八十九年十二月十四日訊問筆錄）；復據告訴人己○○到院
        指述：「（問：有無至現場當別人買車之保人﹖）有，本來我不願意去，是
        被告他們二人拉我去的」、「（問：你要去之前知否是要當保人﹖）之前不
        知道，是到了現場才知道」、「（問：是你同意要作這件事情的嗎﹖）我不
        同意」等語（參本院卷九十年十一月七日訊問筆錄）；再據告訴人丁○○○
        指陳：「（問：妳二萬元是借被告還是被騙﹖）八十七年四月三日丙○○打
        電話給我叫我借她二萬元，我說沒有錢，他們要我去向別人調借，隨後被告
        二人就到了我住處，他們說緊急須錢，借二萬元給四百元利息，約定一年後
        還錢，結果沒有還本金、利息」、「（問：妳為何要借他們錢﹖）他們符咒
        太強了，我不敢得罪他們」、「是丙○○當場以洪玉亭名義簽的，她原本不
        願寫，是我要她寫的」等語（參本院卷八十九年十月五日訊問筆錄），綜觀
        告訴人乙○○、戊○○、己○○、丁○○○所指述之情節，參以卷附事證，
        尚難認被告二人有何施用詐術行為，被告二人上開所為借款、借名擔保購車
        之情，應屬民事糾葛，雖被告二人未依約償還債務，殊難以詐欺罪相繩。此
        外，復查無其他積極證據足認被告二人確有公訴人所指之前揭、、、
        所載詐欺犯行，本院揆諸前揭規定、說明，就被告庚○○、丙○○二人被
        訴詐欺、乘機詐欺罪部分，另為無罪之諭知。
據上論斷，應依刑事訴訟法第二百九十九條第一項前段、第三百零一條第一項，刑法
第二十八條、第二百零一條、第二百十六條、第二百十條、第五十五條、第五十九條
、七十四條第一款、第二百零五條、第二百十九條，罰金罰鍰提高標準條例第一條前
段，判決如主文。
本案經檢察官吳金棟到庭執行職務。
中      華      民      國    九十      年      十      月    三十一    日
                                    臺灣新竹地方法院刑事第一庭
                                        法  官    黃  美  文
右正本證明與原本無異。
如不服本判決，應於判決送達後十日內向本院提出上訴狀( 應附繕本 )，上訴於
臺灣高等法院。
                                        書記官    饒  興  蘭
中      華      民      國    九十      年      十      月    三十一    日
附錄：
刑法第二百零一條：
意圖供行使之用，而偽造、變造公債票、公司股票或其他有價證券者，處三年以上十
年以下有期徒刑，得併科三千元以下罰金。
行使偽造、變造之公債票、公司股票或其
他有價證券，或意圖供行使之用，而收集或交付於人者，處一年以上七年以下有期徒
刑，得併科三千元以下罰金。
刑法第二百十條：
偽造、變造私文書，足以生損害於公眾或他人者，處五年以下有期徒刑。
刑法第二百十六條：
行使第二百十條至第二百十五條之文書者，依偽造、變造文書或登載不實事項或使登
載不實事項之規定處斷。


司法院資訊處製作；財團法人民間司法改革基金會備份。
